【裁判字號】    98,訴,322
【裁判日期】    990917
【裁判案由】    清償債務
【裁判全文】
臺灣宜蘭地方法院民事判決               98年度訴字第322號
原      告  庚○○
            乙○○
            丙○○
            丁○○
共      同
訴訟代理人  林志嵩律師
被      告  己○○
訴訟代理人  林健智律師
上列當事人間清償債務事件，本院於99年9月2日言詞辯論終結，
判決如下：
    主  文
被告應給付原告庚○○新台幣肆拾捌萬伍仟陸佰柒拾肆元、給付
原告乙○○新台幣肆拾玖萬零貳佰零伍元、給付原告丙○○新台
幣陸萬貳仟伍佰零玖元、給付原告丁○○新台幣伍萬玖仟陸佰陸
拾伍元及均自民國九十八年十二月三十日起至清償日止，按年息
百分之五計算之利息。
原告其餘之訴駁回。
本判決第一項於原告庚○○、乙○○、丙○○、丁○○分別以新
台幣壹拾陸萬貳仟元、新台幣壹拾陸萬參仟元、新台幣貳萬壹仟
元、新台幣貳萬元為被告供擔保後，得假執行。但被告如分別以
新台幣肆拾捌萬伍仟陸佰柒拾肆元、肆拾玖萬零貳佰零伍元、陸
萬貳仟伍佰零玖元、新台幣伍萬玖仟陸佰陸拾伍元為原告庚○○
、乙○○、丙○○、丁○○預供擔保，得免為假執行。
訴訟費用由被告負擔新台幣壹萬壹仟零壹拾貳元，餘由原告庚○
○負擔新台幣伍仟伍佰零柒元，原告乙○○負擔新台幣伍仟伍佰
零柒元，原告丙○○負擔新台幣貳仟柒佰伍拾參元，原告丁○○
負擔新台幣貳仟柒佰伍拾參元。
原告其餘假執行之聲請駁回。
    事實及理由
一、本件原告於起訴後，追加聲明願供擔保請准宣告假執行，核
    屬民事訴訟法第255條第1項第3 款規定擴張應受判決事項聲
    明之情形，應予准許。
二、原告起訴主張：被告與原告之被繼承人李瀛津前於民國88年
    間擔任連帶保證人，保證主債務人戊○○向第三人宜蘭縣羅
    東鎮農會（下稱羅東鎮農會）借款新台幣（下同）700 萬元
    （下稱系爭抵押借款），李瀛津並提供如附表甲標土地編號
    1、3、4、5、6、7、8號及編號2 號之14分之12與建物編號1
    、2、3、5、6、7 號所示之不動產（下稱系爭不動產），設
    定新台幣（下同）840 萬元之最高限額抵押權登記以為擔保
    。李瀛津於94年10月29日死亡，其繼承人即原告經分割繼承
    取得系爭不動產，嗣後，兩造所有如附表甲標及乙標所示之
    不動產，均經鈞院98年度執字第162號強制執行事件於98年6
    月4 日拍定，並製作如附件一所示之分配表實行分配。依照
    民法第280 條前段規定，連帶債務人相互間，應平均分擔義
    務，故李瀛津之繼承人即原告與被告間就本件連帶保證債務
    ，應各負擔2分之1，扣除應負擔之土地增值稅，並用以清償
    羅東鎮農會之債務後，經彙算兩造各自負擔金額之結果，爰
    依據民法第280條前段、第281條第1 項規定，請求被告應分
    別給付原告庚○○、乙○○、丙○○、丁○○各為1,180,03
    9元、1,194,039元、154,039元、148,039元，並根據附件一
    所示之分配表，請求自分配清償之翌日即98年6月6日起至清
    償日止之法定遲延利息等語。並聲明：（一）被告應給付原
    告庚○○1,180,039元；應給付原告乙○○1,194,039元；應
    給付原告丙○○154,039元；應給付原告丁○○148,039元及
    均自98年6月6日起至清償日止，按年息5%計算之利息；（二
    ）願供擔保請准宣告假執行。
三、被告則以：
(一)系爭不動產原為被告之同居人戊○○所有而借名登記予被告
    名下，如附表甲標土地編號2號之14分之2、編號9 號及建物
    編號4 號所示與乙標所示不動產則為被告單獨所有。系爭不
    動產原先係戊○○以其妹陳月琴為登記名義人，嗣經戊○○
    以1,400 萬元價額出售予第三人張陽一，戊○○與張陽一協
    議由張陽一向羅東鎮農會借款700 萬元用以支付上述價款，
    其餘700 萬元待建物改建銷售後再行給付予戊○○，因羅東
    鎮農會要求張陽一就前述700 萬元貸款需有連帶保證人，故
    經被告同意後擔任700 萬元貸款之連帶保證人，同時將系爭
    不動產及被告所有如附表甲標編號所示不動產一併辦理最高
    限額抵押權900 萬元之設定登記。於87年間，因張陽一身體
    狀況不佳，乃與戊○○協議，將系爭不動產全數歸還戊○○
    而借名登記在被告名下，並約定向羅東鎮農會貸款之700 萬
    元由戊○○全部承擔，而以借新還舊方式，重新與羅東鎮農
    會簽立借據，由戊○○擔任主債務人，被告擔任連帶保證人
    。
(二)李瀛津因經營一般木材買賣銷售，邀請具有銷售黑檀木長才
    之戊○○加入合夥經營黑檀木買賣生意，因戊○○需自備50
    0 萬元資金作為入股2分之1，以備李瀛津經營公司資金周轉
    之用，戊○○並無足夠現金入股，考量借名登記在被告名下
    之系爭不動產依當時市價計算扣除向羅東鎮農會貸款700 萬
    元並設定最高限額抵押權840萬元後尚有剩餘價值約700萬元
    ，李瀛津乃提議以系爭不動產由其向親友林文增借貸500 萬
    元資金作為資本，每月利息則由經營黑檀木生意之獲利支付
    ，然其親友林文增要求需將系爭不動產登記予李瀛津名下方
    願貸款，李瀛津同意願將其名義借予戊○○使用，戊○○、
    李瀛津遂簽立共同聲明書聲明系爭不動產由雙方等分承受不
    動產之權利及分擔該義務（包括向羅東鎮農會借款之700 萬
    元），乃由戊○○書立500 萬元借據交付李瀛津作為向其親
    友林文增借貸之憑證，而將被告名下之系爭不動產移轉登記
    予李瀛津名下。
(三)羅東鎮農會知悉系爭不動產移轉登記予李瀛津名下後，遂由
    戊○○、被告及李瀛津前往農會簽立新借據，以借新還舊方
    式，系爭抵押借款乃由戊○○為借款人，被告及李瀛津均擔
    任連帶保證人，並重新設定抵押權增加李瀛津為債務人及設
    定義務人。戊○○及李瀛津當年彼此信任，嗣戊○○因故滯
    留海外，被告欲保全自己之不動產及個人信用，獨自苦撐羅
    東鎮農會之貸款，按期繳納本息，羅東鎮農會催繳通知均寄
    發被告而未通知李瀛津，被告曾向李瀛津求助，但李瀛津表
    示其僅為借名登記並無義務繳交該貸款，被告只能繼續清償
    相關之借款。如系爭不動產確屬李瀛津所有，為何李瀛津從
    未繳納向羅東鎮農會之借款，而由被告一人支付？顯見原告
    主張並無理由。李瀛津實際上與戊○○均為向羅東鎮農會借
    款之共同債務人，並非單純之連帶保證人而已，原告主張其
    為系爭不動產所有人而向被告求償有違誠信原則，且李瀛津
    既為主債務人之一，原告自不能向連帶保證人之被告求償。
(四)退而言之，系爭不動產即使為李瀛津所有，而依李瀛津與戊
    ○○所簽訂之共同聲明書，李瀛津對於羅東鎮農會700 萬元
    債務亦應分擔一半之責任，而戊○○業將其對羅東鎮農會清
    償之債權於李瀛津應分擔債務之一半轉讓予被告，被告自得
    於戊○○轉讓之債權範圍內對李瀛津之債務主張抵銷。另被
    告以連帶保證人代戊○○、李瀛津清償之債權額，包括原代
    償之1,265,968元及如附表甲標土地編號2號之14分之2 、編
    號9號及建物編號4號所示與乙標所示不動產拍賣所得835,56
    1元，合計2,101,529元等語，資為抗辯。
(五)並聲明：（一）原告之訴及假執行之聲請均駁回；（二）如
    受不利判決，願供擔保請求免為假執行。
四、兩造不爭執之事實：
(一)系爭不動產於82年11月24日以買賣為原因，登記為訴外人張
    陽一所有，由張陽一向羅東鎮農會借款700 萬元，並由被告
    擔任連帶保證人，且於82年3 月10日以張陽一及被告為債務
    人，辦理最高限額抵押權900萬元之登記。
(二)系爭不動產於87年7 月29日以買賣為原因，登記為被告所有
    ，由訴外人戊○○為借款人，被告擔任連帶保證人，向羅東
    鎮農會借款700萬元，且於87年8月15日以戊○○及被告為債
    務人，辦理最高限額抵押權840萬元之登記。
(三)系爭不動產於87年11月16日以買賣為原因，登記為李瀛津所
    有，由訴外人戊○○、李瀛津及被告於88年11月22日，以戊
    ○○為借款人名義、李瀛津及被告為連帶保證人名義，向羅
    東鎮農會借款700 萬元，並新增李瀛津為前述最高限額抵押
    權840萬元登記之債務人。
(四)李瀛津於94年10月29日死亡，系爭不動產由原告辦理分割繼
    承登記。
(五)如附表甲、乙標所示之不動產，經本院98年度司執字第162
    號強制執行事件，於98年6月4日拍定，並製作如附件一所示
    之分配表予以分配。
五、得心證之理由
    本件之爭點，經兩造同意後整理如下述項目：（一）李瀛津
    為系爭抵押借款之主債務人或是連帶保證人？（二）戊○○
    對於李瀛津是否有債權存在？被告受讓戊○○之債權金額為
    何？可否主張抵銷？（三）原告請求被告分別給付庚○○、
    乙○○、丙○○、丁○○之金額為1,180, 039元、1,194,03
    9元、154,039元、148,039 元，是否有理由？以下即分別予
    以說明：
(一)李瀛津為系爭抵押借款之主債務人或是連帶保證人？
 １ 按當事人主張有利於己之事實者，就其事實有舉證之責任，
    民事訴訟法第277 條前段定有明文。查原告之被繼承人李瀛
    津、訴外人戊○○及被告，於88年11月22日就系爭抵押借款
    簽立之借據上，係以戊○○為借款人名義，李瀛津及被告為
    連帶保證人名義，向羅東鎮農會借款700 萬元，此有原告提
    出之借據（支付命令卷第12頁）影本乙份在卷可憑，且為兩
    造所不爭執，則被告主張李瀛津實際上與戊○○同為系爭抵
    押借款之主債務人乙節，自應由被告對此負舉證之責，先予
    敘明。
 ２ 系爭不動產於82年11月24日以買賣為原因，登記為訴外人張
    陽一所有，由張陽一向羅東鎮農會借款700 萬元，並由被告
    擔任連帶保證人，且於82年3 月10日以張陽一及被告為債務
    人，辦理最高限額抵押權900萬元之登記；於87年7月29日以
    買賣為原因，登記為被告所有，由訴外人戊○○為借款人，
    被告擔任連帶保證人，向羅東鎮農會借款700 萬元，且於87
    年8 月15日以戊○○及被告為債務人，辦理最高限額抵押權
    840 萬元之登記；於87年11月16日以買賣為原因，登記為李
    瀛津所有，由訴外人戊○○、李瀛津及被告於88年11月22日
    ，以戊○○為借款人名義、李瀛津及被告為連帶保證人名義
    ，向羅東鎮農會借款700 萬元，並新增李瀛津為前述最高限
    額抵押權840 萬元登記之債務人之事實，此有原告提出之系
    爭不動產登記簿謄本（見本院卷一第121 頁以下）附卷可參
    ，並有羅東鎮農會99年3 月17日99羅農信字第0991000163號
    函及所附之相關借款資料、授信約定書、抵押權設定契約書
    、他項權利證明書等資料為證，且為兩造所不爭執。被告雖
    主張系爭不動產所有權及最高限額抵押權之異動，其原因係
    因系爭不動產原本均屬戊○○所有，僅係先後借名登記在陳
    月琴、被告及李瀛津名下，期間曾出售予張陽一，但張陽一
    身體狀況不佳而協議返還，並由戊○○承擔對於羅東鎮農會
    之債務云云，然為原告所否認。查證人戊○○雖到庭證稱：
    是李瀛津找我在馬來西亞作黑檀木的事情，因為我只有相當
    於1,400 萬元的不動產，不動產當時是登記在被告名下，因
    為要合作黑檀木，需要資金，當初要我出500 萬元，我說我
    現在沒有現金，李瀛津說他想辦法，要拿我的不動產去借款
    ，但是條件是不動產要過戶在他名下，用他的名義來跟他親
    戚借款設定第二順位抵押，我也有簽壹張500 萬元借據給李
    瀛津，投資錢形式上是我跟李瀛津借的，但實際上是跟他親
    戚借的，李瀛津並沒有出任何一毛錢。以前建商張陽一認為
    我的不動產有開發的價值，向我出資購買要來翻修蓋房屋，
    當初講好的價錢是1,400萬元，向羅東農會借700萬元，後來
    他人生病，就把不動產過戶還給我，我指定登記在己○○名
    義下，不是要送給他，只是借名，其中有不足款100 萬元，
    我是向己○○借，事情才能擺平，我要求李瀛津拿我的不動
    產去借錢的時候，要先把100 萬元還給己○○，李瀛津也同
    意，從頭到尾李瀛津都沒有出錢，我拿不動產去借款。我們
    要過戶給李瀛津的時候，羅東鎮農會有請我們及李瀛津到農
    會一趟，土地移轉的時候，要求他當借款人，李瀛津是以連
    帶保證人的名義記載，因為己○○名下還有一間的不動產，
    所以是要求己○○也要擔任連帶保證人，這筆700 萬元就是
    張陽一當初借款的借新還舊而來等語。然查：證人戊○○與
    被告前為同居人關係，為被告所自承，且證人戊○○就本件
    之利害關係與原告居於對立之立場，則其證詞無法遽以採信
    。而證人即羅東鎮農會承辦系爭抵押借款人員甲○○到庭證
    稱：（就你當時與他們三人接觸狀況是否知悉，為何系爭不
    動產原在己○○名下，事後部分改為登記在李瀛津名下？）
    不知道。（就你當時與他們三人接觸狀況是否知悉，當時他
    們有無提到借新還舊的借據，要以李瀛津、戊○○為共同借
    款人？）當時借據上面就是寫戊○○為借款人，因為農會當
    時依照法令規定，須以羅東農會的贊助會員或會員才能作為
    借款人，戊○○符合該資格，但李瀛津當時不符合該資格，
    而當時農會的作法，只要是擔保物提供人同時就必須擔任連
    帶保證人。（你當時是否曾經聽聞他們三人提及要以戊○○
    及李瀛津擔任共同借款人？）沒有印象等語。亦無從認定李
    瀛津就系爭抵押借款係居於共同借款人之主債務人身分而簽
    立借據之事實。況縱使戊○○與李瀛津之間就系爭不動產成
    立借名契約關係，惟系爭抵押借款之借貸契約、連帶保證契
    約之關係乃存在於戊○○、李瀛津、被告與羅東鎮農會之間
    ，應以戊○○、李瀛津、被告與羅東鎮農會之間是否達成意
    思表示之合意而為決定，實與戊○○與李瀛津內部間是否成
    立借名契約關係並無關聯，參照證人甲○○之前開證詞及羅
    東鎮農會99年3 月17日99羅農信字第0991000163號函及所附
    之相關借款資料、授信約定書、抵押權設定契約書、他項權
    利證明書等資料，足認羅東鎮農會就系爭抵押借款之主債務
    人係認定為戊○○，而不包括李瀛津，故被告抗辯戊○○與
    李瀛津之間就系爭不動產係成立借名契約而為系爭抵押借款
    之共同主債務人云云，顯無可採。
 ３ 被告另主張戊○○與李瀛津曾簽立共同聲明書（見本院卷一
    第47頁）等語，經查：該共同聲明書上之「李瀛津」簽名，
    核與李瀛津向羅東鎮農會辦理系爭抵押借款之相關申請資料
    上所為之簽名之筆跡筆畫特徵相同，此有法務部調查局99年
    6月11日調科貳字第09900261850號鑑定書乙份在卷為憑（見
    本院卷二第47頁以下），原告對此亦無爭執，是共同聲明書
    應屬真正。惟該共同聲明書仍係戊○○與李瀛津之間的內部
    約定，參照前述說明，羅東鎮農會就系爭抵押借款之主債務
    人係認定為戊○○，而不包括李瀛津，故被告此部分抗辯，
    仍不能認定李瀛津與戊○○同為系爭抵押借款之共同主債務
    人。被告復提出李瀛津出具予羅東鎮農會之申請暨承諾書（
    見本院卷一第117頁），辯稱李瀛津在申請暨承諾書上係自
    稱「借款人等」更可佐證其為主債務人云云，然查：該申請
    暨承諾書首先便表明：「申請人李瀛津為戊○○案之連帶保
    證人兼所有權人」等語，顯非自居於主債務人之身分，被告
    斷章取義主張「借款人等」乃自認為主債務人云云，顯無可
    採。綜上，被告主張李瀛津為系爭抵押借款之主債務人云云
    ，並無可採，李瀛津應為系爭抵押借款之連帶保證人身分，
    堪已認定。
(二)戊○○對於李瀛津是否有債權存在？被告受讓戊○○之債權
    金額為何？可否主張抵銷？
 １ 查戊○○與李瀛津於88年6月1日所簽立共同聲明書係記載：
    雙方前經買賣所有權移轉登記於乙方（指李瀛津）名下後附
    不動產附表所列土地、房屋，雙方同意自即日起共同等分承
    受該不動產之權利，分擔該不動產之義務，雙方願依民法第
    148條第2項規定，以誠實信用方法行使權利、履行義務等語
    ，其附表所列者即為系爭不動產之事實，此有被告提出之共
    同聲明書及附表乙份為證。上開共同聲明書之內容，證人戊
    ○○係證稱：我與李瀛津一起簽的，因為李瀛津沒有出任何
    錢，而不動產過戶在他名下，他認為不動產有發展前途，他
    也想要分一半，所以才與我一起簽共同聲明書，意思是說他
    將來要拿700 萬元給我，才能分一半的不動產。（共同聲明
    書上所載共同等分承受該不動產之權利及分擔該不動產之義
    務，意思為何？）就是指權利義務大家共同分擔等語。依照
    該共同聲明書及證人戊○○之證詞，顯見李瀛津取得系爭不
    動產並非無償，而係共同等分負擔系爭不動產之義務，自非
    單純之借名契約，故被告辯稱李瀛津與戊○○之間就系爭不
    動產成立借名契約云云，已無可採，先予敘明。
 ２ 次查：原告庚○○曾於87年11月19日匯款100 萬元予被告，
    此有原告提出之匯款申請書影本乙紙附卷可參（見本院卷一
    第62頁），被告辯稱此係因戊○○商得被告同意先借貸100
    萬元予張陽一，因戊○○將系爭不動產移轉登記予被告名下
    ，而李瀛津已與戊○○簽立共同聲明書，共同承受權利及分
    擔義務，遂由李瀛津指示其妻即原告庚○○代戊○○支付戊
    ○○應返還被告先行償還張陽一之100 萬元云云，惟共同聲
    明書簽立之時間係在88年6月1日，原告庚○○早於87年11月
    19日匯款100 萬元，顯非基於成立在後之共同聲明書而為給
    付，參照系爭不動產係於87年11月16日以買賣為原因，由被
    告辦理所有權移轉登記為李瀛津所有，李瀛津並於87年11月
    16 日同日出具借據向林文增借貸700萬元，此有被告提出之
    借據影本乙紙為證（見本院卷一第86頁），嗣後並以系爭不
    動產設定第二順位抵押權700 萬元予林文增，而被告主張李
    瀛津向林文增借貸500 萬元係作為李瀛津及戊○○合夥投資
    黑檀木生意之資本等語，綜合前情，足認原告庚○○匯款之
    100 萬元及李瀛津向林文增借貸之金額，實際上即為李瀛津
    取得系爭不動產之代價，後於88年6月1日再由李瀛津與戊○
    ○約定就系爭不動產共同承受權利及分擔義務，並於88年11
    月22日由戊○○、李瀛津及被告向羅東鎮農會辦理相關借據
    之簽立。證人戊○○雖稱因李瀛津沒有出任何錢，系爭不動
    產卻過戶其名下，將來李瀛津必須再償還700 萬元，才能均
    分系爭不動產之權利云云，然包括前述匯款及被告不爭執之
    500萬元，李瀛津已先後支付至少600萬元之代價而取得系爭
    不動產，且基於共同聲明書需與戊○○就系爭不動產共同承
    受權利及分擔義務，故解釋上李瀛津與戊○○之間就系爭不
    動產已係平均享受權利及負擔義務，內部關係形同共有各2
    分之1 權利，外部關係則應共同分擔系爭不動產設定抵押借
    款之義務，證人戊○○所稱嗣後李瀛津還需要償還700 萬元
    才能均分系爭不動產權利云云，顯無可採。
 ３ 被告主張戊○○對於李瀛津有5,845,148 元之債權，業已讓
    與被告等語，並提出98年12月22日之債權讓與書乙份為證（
    見本院卷一第87頁）。經查：系爭抵押借款於系爭不動產拍
    賣以前，業已清償羅東鎮農會本金1,285,688元、利息3,231
    ,451元、違約金59,392元、遲延利息30,846元，合計為4,60
    7,377元，此有羅東鎮農會98年12月18日羅鎮農信字第09810
    00837 號函及檢附之相關交易明細資料乙份在卷可參。依照
    共同聲明書之約定，應由李瀛津與戊○○共同平均分擔，故
    原告繼承李瀛津而應分擔之金額為2,303,688 元（元以下無
    法整除，無條件捨棄），另根據交易明細之匯款記錄及被告
    不爭執係由原告清償者（見本院卷一第81頁以下；第114 頁
    、第119頁），共計11筆金額總計649,700元，故原告繼承李
    瀛津需分擔之金額應再扣除649,700元而為1,653,988元。戊
    ○○自得依據共同聲明書之約定，向繼承李瀛津之原告請求
    給付1,653,988元，現戊○○既已將1,653,988元之債權移轉
    與被告，原告對於收受該移轉債權之通知並無爭執，於1,65
    3,988 元之範圍內，被告業已合法受讓該債權。該債權與原
    告就本件之請求均屬金錢債權，依照民法第334 條規定，並
    無不得抵銷之情形，則被告主張抵銷抗辯，於1,653,988 元
    之範圍內，自屬有理由。至於被告主張其餘金額之抵銷抗辯
    云云，查系爭不動產已於98年6月4日經本院民事執行處予以
    拍賣，並已製作如附件一所示之分配表，而於98年9月4日實
    施分配確定在案，此有本院所調閱之98年度執字第162 號強
    制執行事件卷宗附卷可參。系爭不動產既已拍賣而全數清償
    羅東鎮農會之執行費用及債務，而李瀛津與戊○○就系爭不
    動產既屬平均享受權利及負擔義務，內部關係形同共有各2
    分之1 ，外部關係則應共同分擔義務，已如前述，則繼承李
    瀛津之原告與戊○○內部之間已無就系爭不動產再予計算分
    擔額之必要，被告復執系爭不動產供清償羅東鎮農會之執行
    費用及債權金額而主張戊○○對於原告有債權存在云云，顯
    無理由，不足為採。另原告主張清償第二順位抵押權人林文
    增之700 萬元債務部分，戊○○亦應負同負一半之權義等語
    ，此部分之主張雖屬可採，然系爭不動產拍賣後，並無剩餘
    款項分配予林文增，詳見附件一所示之分配表，原告亦無提
    出任何證據證明曾經清償林文增任何債務，而林文增於參與
    分配時陳報之債權額仍為700 萬元，此有前述98年度執字第
    162 號強制執行事件卷宗可資參照，則原告既未實際清償任
    何款項，自無從憑此而向戊○○請求，原告前述主張，即不
    可採。
(三)原告請求被告分別給付庚○○、乙○○、丙○○、丁○○之
    金額為1,180,039元、1,194,039元、154,039元、148,039元
    ，是否有理由？
 １ 按連帶債務人相互間，除法律另有規定或契約另有訂定外，
    應平均分擔義務。又連帶債務人中之一人，因清償、代物清
    償、提存、抵銷或混同，致他債務人同免責任者，得向他債
    務人請求償還各自分擔之部分，並自免責時起之利息。前項
    情形，求償權人於求償範圍內，承受債權人之權利。但不得
    有害於債權人之利益。民法第280條前段、第281條分別定有
    明文。本件原告繼承李瀛津之系爭不動產，業已拍賣清償羅
    東鎮農會之債務，參照前開規定，原告自得就同為連帶保證
    人之被告就被告因此同免責任之範圍內予以求償。惟被告所
    有如附表甲標土地編號2號之14分之2、編號9 號及建物編號
    4 號所示與乙標所示不動產，亦經拍賣清償羅東鎮農會之債
    務，則原告得請求之金額，應先扣除其因被告之不動產拍賣
    後因此同免責任之範圍，先予敘明。
 ２ 根據如附件一所示之分配表，拍賣所得清償羅東鎮農會之債
    務金額總計為7,023,683 元（包括執行費、本金、利息及違
    約金），依照一半之比例分擔，原告及被告原應各自分擔之
    金額為3,511,841.5元，因原告4人係共同繼承李嬴津2分之1
    比例債務，應由原告以各4分之1之比例繼承債務，故原告個
    別負擔之比例為8分之1。原告陳明為便利計算，願自行減縮
    請求之金額，而僅請求被告分擔之金額為3,511,839 元（見
    支付命令卷第11頁）。原告名下之系爭不動產及抵押權效力
    所及如附表甲標建物編號8 號所示暫編1027號拍賣之金額總
    計為6,188,000 元，上開不動產均無稅捐負擔，故系爭不動
    產供作清償羅東鎮農會債務之金額仍為6,188,000 元。而被
    告所有如附表甲標土地編號2號之14分之2、編號9 號及建物
    編號4 號所示與乙標所示不動產，扣除應由出賣人自行負擔
    之土地增值稅、房屋稅及地價稅後，實際供作清償羅東鎮農
    會債務之金額為835,683元（甲標部分為758,216元，乙標部
    分為77,467元）。
 ３ 被告雖主張除前述835,683元以外（書狀誤載為835,561元）
    ，先前曾代為支付羅東鎮農會借款之金額為1,265,968 元云
    云，然查：被告係主張其持有羅東鎮農會之繳款存根影本（
    見本院卷一第53頁以下），而為繳納上述款項之人，並表示
    羅東鎮農會98年12月18日羅鎮農信字第0981000837號函之說
    明有提及以現金臨櫃繳息無從判別為何人所繳，請以持收據
    人視為繳納人等語，然戊○○與被告前為同居人關係，為被
    告所自承，兩人關係密切，且由被告自承系爭不動產原先係
    借名登記在其名下，嗣後再轉讓予李瀛津，被告並擔任本件
    借款之連帶保證人之一等情事，均可佐證兩人關係匪淺，是
    由戊○○繳納前開款項再交付繳款存根予被告，或由戊○○
    指示被告前往繳納款項，但實際資金係由戊○○支應者，均
    屬可能，被告雖另提出戊○○之入出境紀錄資料（見本院卷
    一第116頁），欲證明戊○○長期滯留國外，故係由被告支
    付款項之事實，惟戊○○是否人在國外，並不能證明上開繳
    款之資金來源確實係由被告代為支付相關款項，實難單憑被
    告持有繳款存根影本乙節即認定上開款項係由被告支付之事
    實。況上述款項，業已包括在羅東鎮農會所函覆系爭不動產
    於拍賣前，戊○○清償之金額合計4,607,377元之範圍內，
    被告先主張此部分金額係戊○○債權讓與之範圍，現又主張
    此部分為被告代為支付之價金，兩者顯然矛盾，益證此部分
    辯解不足為採。
 ４ 末查：戊○○業將其對於原告可請求1,653,988 元之債權移
    轉與被告，被告得主張抵銷抗辯，詳如前述，依照民法第34
    2條準用民法第322條第3款、第323條規定，獲益及清償期均
    相等者，各按比例抵銷其一部，並先抵銷利息，次抵本金。
    而被告係於98年12月29日之答辯（二）狀行使抵銷抗辯之意
    思表示（見本院卷一第85頁），原告陳報係於同日收受被告
    前開答辯（二）狀（見本院卷二第67頁），則原告得請求之
    金額，應先計算其至98年12月29日為止之利息，而予以抵銷
    。被告得主張抵銷之金額於抵銷原告前述利息請求後，尚有
    部分金額得抵銷本金，由於獲益及清償期均相等，參照前開
    規定，各按比例抵銷原告請求之一部。故原告得請求之金額
    ，先根據附件一之分配表所示，依照兩造名下之不動產拍賣
    所得金額，減去兩造應分擔之金額後，再根據被告得主張抵
    銷抗辯之金額，依照原告債權之比例予以抵銷其一部而為計
    算，詳如附件二所示，即為本件原告得各自請求被告給付之
    金額。
六、綜上所述，原告依據民法第280條前段、第281條第1 項規定
    ，請求被告給付原告庚○○485,674 元及自98年12月30日起
    至清償日止，按年息5%計算之利息；給付原告乙○○490,20
    5 元及自98年12月30日起至清償日止，按年息5%計算之利息
    ；請求原告丙○○62,509元及自98年12月30日起至清償日止
    ，按年息5%計算之利息；請求原告丁○○59,665元及自98年
    12月30日起至清償日止，按年息5%計算之利息，為有理由，
    應予准許。其餘之請求，則屬無理由，應予駁回。本件原告
    勝訴部分，兩造分別聲明願供擔保請求宣告假執行或免為假
    執行，經核均無不合，爰各酌定相當之金額併予准許之。至
    原告其餘假執行之聲請，因訴之駁回而失所附麗，應併予駁
    回。本件訴訟費用僅有第一審裁判費27,532元，應依兩造勝
    敗之比例，由被告負擔11,012元，其餘由原告庚○○、原告
    乙○○各負擔5,507元，原告丙○○、丁○○各負擔2,753元
    。兩造其餘之主張及攻擊防禦方法，核與判決結果無影響者
    ，爰不一一論述，併此敘明。
七、訴訟費用負擔之依據：民事訴訟法第79條。
中    華    民    國    99    年     9    月    17    日
                  臺灣宜蘭地方法院民事庭
                      法  官  林俊廷
正本係照原本作成。
如不服本判決，應於判決送達後20日內提出上訴狀(須附繕本)。
如委任律師提起上訴者，應一併繳納上訴審裁判費。
中    華    民    國    99    年    9     月    20    日
                      書記官  許麗汝

司法院資訊處製作；財團法人民間司法改革基金會備份。
